【裁判字號】    87,簡上,556
【裁判日期】    891205
【裁判案由】    給付票款
【裁判全文】
臺灣臺北地方法院民事判決  八十七年度簡上字第五五六號
    上  訴  人  振宗營造有限公司
    法定代理人  甲○○○
    訴訟代理人  孫志鴻  律師
    被上訴人    乙○○        .
    訴訟代理人  洪錫欽  律師
右當事人間請求給付票款事件，上訴人對於中華民國八十七年五月二十九日本院台北
簡易庭八十七年度北簡字第五一八六號第一審判決提起上訴，本院判決如左：
    主      文
上訴駁回。
第二審訴訟費用由上訴人負擔。
    事      實
甲、上訴人方面：
  一、聲明：
    (一)原判決廢棄。
    (二)駁回被上訴人在第一審之訴。
  二、陳述：除與原判決記載相同者，茲引用之外補稱：
    (一)緣訴外人李全嘉於民國（下同）八十六年八月七日代表上訴人與被上訴人（即
      冠植工程有限公司（以下簡稱冠植公司）負責人乙○○簽立協議書，雙方約定
      由上訴人承接被上訴人之冠植公司與九華營造股份有限公司（以下簡稱九華公
      司）間「南二高白河─新化段第Ｃ三五六Ｚ標工程」（以下簡稱三五六工程）
      ，且該工程係九華公司向國工局承包，訂於八十六年九月二日開工時，被上訴
      人應給付移轉權利金新台幣（下同）壹仟陸佰伍拾壹萬元，上訴人遂開立如附
      表所示發票人陳茂榮之支票十張，並以被上訴人為領款人，自八十六年八月份
      陸續兌現，嗣後亦曾以上訴人公司名義之支票向被上訴人換回部分發票人陳茂
      榮之支票，合先敘明。
    (二)被上訴人請求之票據金額為肆佰捌拾參萬陸仟元，惟系爭支票確為三五六工程
      移轉權利金，但有關該工程之權利金係壹仟陸佰伍拾壹萬元，上訴人已陸續支
      付壹仟壹佰肆拾參萬元，且被上訴人已移轉伍拾萬元支票予訴外人陳木生，應
      僅剩肆佰伍拾捌萬元，而非肆佰捌拾參萬陸仟元，併此說明。
    (三)再依兩造簽訂之協議書時，被上訴人表明該三五六工程於八十六年九月二日開
      工，此由該協議書第一條後段載：「俟九華營造於八十六年九月二日開工後：
      ；」可證，今該工程非但未於八十六年九月二日開工（至今未曾開工），且今
      承包該工程之九華公司於八十七年二月間，己遭國工局解約，按兩造協議書係
      以「九華營造南二高Ｃ三五六Ｚ工程」施工為前提，今九華公司已喪失施工資
      格，無法施工，上訴人自得主張同時履行抗辯，故被上訴人請求顯無理由。
  三、證據：除援用第一審所提證據外，補提八十六年八月七日協議書影本、如附表
      所示支票影本為證、並聲請傳訊證人李全嘉、卓俊煌。
乙、被上訴人方面：
  一、聲明：如主文所示。
  二、陳述：除與原判決記載相同者，茲引用之外補稱：
    (一)依上訴人所提出之協議書第一條約定：「冠植公司與九華公司於八十六年五月
      十五日簽訂南二高標土方工程合約，冠植公司承諾轉讓由振宗營造公司與九華
      公司簽約以原合約內容移轉，移轉權利金壹仟陸佰伍拾壹萬元，原告提供給九
      華公司押標金壹仟貳佰萬元，借予振宗公司繼續作為三六五標之押標金，無償
      使用俟九華公司於八十六年九月二日開工後於十日內歸還冠植公司：：」，由
      此約定可知本件工程移轉權利金為壹仟陸佰伍拾壹萬元，此原係雙方於簽約協
      議時，上訴人即應給付，並未附帶任何條件，而有關押標金壹仟貳佰萬元部分
      ，則先暫借予上訴人做為渠等與九華公司之押標金，上訢人應於八十六年九月
      二日三五六標工程開工後十日內返還冠植公司。
    (二)次查依據九華公司白河施工所九華河字第八六０八二一之一號及八六０九一三
      之一號函及二高後續計劃白河新化段第Ｃ三五六Ｚ標工程第一次開工前協調會
      會議紀錄，文中明確表示該工程「訂於八十六年九月二日開工，將於主線二一
      三Ｋ+三五０至二一三Ｋ+五００進行填土工程，請於八月二十五日前完成整地
      夯實作業，而由前述函文略以「一、貴公司（即上訴人）承辦本所土方運及滾
      壓包括土方工程施工三大部分，而清除掘除已於九月二日正式開工，本所於八
      十六年九月八日以九華河字第八六０九六八號之貴公司正確開工日期九月二日
      在案，二、於九月十一日召開施工檢討會貴公司負責人亦未參加亦無受（授）
      權工地人員，故依會議結論，請貴公司依憑辦理為禱」及依協調會議記錄關於
      決議事項第一點亦明白記載「請（振宗）於九月十二日開始填築二一三Ｋ+三
      八一六_二一四Ｋ+三一九的便道，一天三百Ｍ的進度，在九月十四日完成，機
      具並於九月十四日進場。」，足徵系爭工程已於八十六年九月二日開工。
    (三)此再觀諸上訴人所附票據給付情形如附表所示，其中編號一、二支票，該票載
      發票日期分別為八十六年八月五日、八十六年八月十五日，日期均在開工日（
      即八十六年九月二日）之前，且編號一至六之支票均如期兌現，而編號七之支
      票雖換票亦於八十六年十月二十八日兌現，編號八之支票發票日為十一月十七
      日換為十一月二十八日之四十九萬元支票亦如期兌現，迨八十七年一月十七日
      之支票始有退票情事，果如上訴人所主張於八十六年九月二日開工時始有給付
      之義務，何於開工前即已使二張支票兌現之理？再對照協議書第一條約定即上
      訴人所述如附表所示支票係於簽約時所開立，益證本件工程移轉權利金之給付
      與九華公司營造南二高Ｃ三五六Ｚ工程是否於八十六年九月二日開工並無關涉
      ，如該等款項應於九月二日開工後始有給付之義務，而確無開工之情，何以上
      訴人未曾以書面或言詞表示異議，仍然如期付款使支票兌現，如前所述，益明
      系爭工程於八十六年九月一日開工迨無疑義，是依上訴人與冠植公司簽訂協議
      書之約定，上訴人即另有返還壹仟貳佰萬元押標金之義務，更遑論系爭支票係
      為給付移轉權利金，於簽訂協議書即應給付，並無附帶任何條件，要與八十六
      年九月二日之開工與否無涉。
  三、證據：除援用第一審所提證據外，補提九華公司白河施工所八十六年八月二十
      一日九華河字第八六０八二一─一號函、八十六年九月十三日九華河字第八六
      ０九一三之一號、二高後續計劃白河新化段第Ｃ三五六Ｚ標工程第一次開工前
      協調會議紀錄影本為證。
    理      由
一、本件被上訴人起訴主張其執有上訴人所簽發付款人為華南商業銀行忠興分行、發
    票日八十七年三月一日、面額肆佰捌拾參萬陸仟元之支票乙紙（以下簡稱系爭支
    票），詎系爭支票屆期提示遭退票，不獲兌現，為此依票據法律關係提起本件訴
    訟，請求上訴人給付肆佰捌拾參萬陸仟元及自八十七年三月五日起至清償日止，
    按週年利率百分之六計算之利息等語。
二、上訴人則以：系爭支票係伊為支付三五六工程轉讓權利金所簽立，因該工程係訴
    外人九華公司向國工局承包，原訂於八十六年九月二日開工時，被上訴人應給付
    移轉權利金壹仟陸佰伍拾壹萬元，上訴人遂開立如附表所示發票人陳茂榮之支票
    十張，並以被上訴人為領款人，但依協議書第一條後段載：「俟九華營造於八十
    六年九月二日開工後：；」字樣，足徵該協議書係以「九華營造南二高Ｃ三五六
    Ｚ工程」施工為前提，茲因訴外人九華公司已喪失施工資格，無法施工，上訴人
    自得主張同時履行抗辯，故被上訴人請求顯無理由等語，資為抗辯。
三、本件被上訴人起訴主張持有上訴人所簽發之系爭支票，屆期提示不獲兌現之事實
    ，業據其提出與陳述相符之系爭支票及退票理由單影本各乙紙為證，且上訴人對
    於為支付三五六工程轉讓金而簽發系爭支票乙節亦不爭執，此部分事實堪信為真
    實，茲兩造有爭議者，為上訴人簽發系爭支票時是否附有條件，即是否以系爭三
    五六工程開工時為支付條件乙節？分述如下：
    (一)按當事人主張有利於己之事實者，就其事實有舉證責任，民事訴訟法第二百七
      十七條定有明文，又原告於起訴原因已有相當之證明，而被告於抗辯事實並無
      確實證明方法，僅空言爭執者，當然認定其抗辯事實之非真正，而應為被告不
      利之認定，又原告對於自己主張之事實已盡證明之責後，被告對其主張，如抗
      辯其不實，並提出反對之主張者，則被告對其反對之主張，亦應負證明之責，
      此為舉證責任分擔之原則，另民事訴訟法如係原告主張權利者，應先由原告負
      舉證之責，若原告不能舉證，以證實自己主張之事實為真實，則被告就其抗辯
      事實即令不能舉證，或其舉證尚有疵累，亦應駁回原告之訴，有最高法院十七
      年上字第九一七０號、十八年上字第一六七九號、同年上字第二八五五號判例
      及七十二年台上字第四二二五號判決意旨可資參照。
    (二)查被上訴人代表冠植工程公司與上訴人簽訂系爭三五六工程之轉移契約及權利
      協議書乙節，有上訴人提出之協議書影本為證，亦為被上訴人所不爭執，堪信
      此部分事實為真實，惟依該協議書第一點記載：「冠植工程（有）公司與九華
      營造（股）公司：：簽訂南二高三五六標土方工程合約冠植工程（有）公司承
      諾轉讓由振宗營造（有）公司與九華營造（股）公司簽約以原合約內容轉移，
      移轉權利金新台幣壹仟陸佰伍拾壹萬元正，原先提供給九華營造（股）公司押
      標金新台幣壹仟貳佰萬元正，借予振宗營造（有）公司繼續作為三六五標之押
      標金，無償使用，俟九華營造（股）公司於八十六年九月二日開工後於十日內
      歸還冠植工程（有）公司」，及補協議書第一條內容記載；「開工後十天內由
      振宗提供等值品予九華退還壹仟貳佰萬元，如上述所列日期無法履約，此款項
      於上述日期內由振宗營造負責退還之」等字樣，第三點記載：「冠植工程（有
      ）公司：：對外就本工程開立支票自行處理，並負責兌現，相對即振宗營造（
      有）限公司所開立之支票亦負責兌現」，足徵本件系爭三五六工程轉讓協議係
      分為有關權利金壹仟陸佰伍拾壹萬元及押標金壹仟貳佰萬元之處理方式，且僅
      對於押標金方面雙方約定需於八十六年九月二日開工後十日內，由上訴人負責
      返還被上訴人所提供之押標金乙節，洵堪認定。
    (三)次查證人即上訴人公司職員李全嘉雖證稱：「我是這工程（指系爭三五六工程
      ）實際上負責人，乙○○是承包九華工程的人，我的土石採取證尚未出來，而
      我要承接此工程之權利金為一千六百五十一萬元，大約八月初談好（在協議書
      擬定前就講好，是乙○○先前已經花費之費用合計），所以要求一千六百五十
      一萬元之權利金，權利金會開票，是開工後會有工程款來支付他，押標金也是
      相同，開工後才退還押標金：：」、「；：九華說要開工才付錢，因此合約內
      規定沒有開工就不能付款：：」等語，由此足徵雙方於簽訂該協議書時對於系
      爭三五六工程之轉讓權利金與押標金之履行方式，雙方已有相當之認識，況如
      上所述，該協議書僅對於押標金之返還方式特別約定於八十六年九月二日開工
      後十日內為期限，再參以證人李全嘉係上訴人公司之職員，自有利害關係存在
      ，何況證人李全嘉亦證稱該權利金係簽約之前雙方協商就被上訴人所已支出之
      費用所計算之結果，故尚難遽此認為該權利金之支付附有須系爭三五六工程開
      工後始有支付之約定。
    (四)再查證人卓俊煌到庭證述：「李全嘉無法交土方開標證明給乙○○，乙○○就
      將工程轉給李全嘉，這也是由我居間促成，所以才簽協議書，協議條件有乙○
      ○付給九華一千二百萬元（履約保證金）、權利移轉金是一千六百五十一萬元
      ，李是開權利金的票出去，簽約當時有說簽約金額，之後因九華一直沒有開工
      ，所以損失最多的是我們，協議書第三項後段，是指權利金部分，我沒有錢，
      所以開支票，權利金已談好了也開票，之所以開票是考慮李全嘉的支付能力及
      九華公司支付款項期限：：」等字樣，參以上述證人李全嘉所述該權利移轉金
      係核算被上訴人先前所支付之費用而來等語，顯見上訴人抗辯系爭支票需於八
      十六年九月二日開工後始有支付義務乙節，自屬無據。
四、綜上所述，本件被上訴人本於發票人之法律關係，請求上訴人給付肆佰捌拾參萬
    陸仟元及自八十七年三月五日起至清償日止，按週年利率百分之六計算之利息，
    為有理由，應予准許，又本件係命清償票據上債務之判決，應依職權宣告假執行
    ，是則原審判命上訴人如數給付，並依職權宣告假執行，於法並無不合，上訴意
    旨指摘原判決不當，求予廢棄改判，為無理由，應予駁回上訴。
五、據上論結，本件上訴為無理由，依民事訴訟法第四百三十六條之一第三項、第四
    百四十九條第一項、第七十八條，判決如主文。
中      華      民      國     八十九    年     十二     月       五    日
                                         民事第四庭審判長法官  謝明珠
                                                         法官  蔡政哲
                                                         法官  陳博文
右為正本係照原本作成
如不服本判決，應於判決送達後廿日之不變期間內，向本院提出上訴狀。
中      華      民      國     八十九    年     十二     月       五    日
                                                    書記官       蘇彥宇


司法院資訊處製作；財團法人民間司法改革基金會備份。
